臺灣臺南地方法院民事判決
110年度訴字第96號
原      告  徐秘煌  
訴訟代理人  邱國逢律師
被      告  黃嫀涵  


訴訟代理人  陳崇善律師
上列當事人間請求返還借款事件，本院於民國111年1月6日言詞
辯論終結，判決如下：
    主    　文
原告之訴及假執行之聲請均駁回。
訴訟費用由原告負擔。
    事實及理由
一、原告主張：
    原告於民國105年6月間經訴外人魏銘賢請原告幫忙被告以不動產向新化農會貸款，因被告欲至大陸開設牙醫診所，貸款後資金仍不足，原告基於與被告熟識且被告為牙醫師之身分，且於臺南市關廟區開設牙醫診所，並保證一年後即可清償借款之情事，此事魏銘賢亦知情，原告遂同意無息借款予被告，並於105年6月30日匯款新臺幣(下同)300萬元(下稱系爭款項)至被告中國信託商業銀行中華分行帳戶(戶名黃嫀涵，帳號：000000000000)。嗣於106年時，被告表示因大陸設立程序問題，無法即時回收款項清償借款。原告陸續於107、108年透過魏銘賢向被告催討借款，被告仍以證照申請受阻等理由藉故拖延，直至108年中旬原告再透過魏銘賢向被告催討借款時，被告同意於109年7月起分期攤還，詎被告於109年7月仍未依約清償且置之不理。為此，原告先位主張依消費借貸法律關係請求被告返還系爭款項；倘若兩造間借款關係不存在，給付目的未達，被告取得匯款金額300萬元，顯無法律上原因而受有利益，且因被告不具中華民國牙醫師資格，遂依民法第92條主張受被告詐欺，撤銷本件借貸之意思表示，備位主張依不當得利法律關係請求被告返還系爭款項等語。並聲明：(一)被告應給付原告300萬元，及自起訴狀繕本送達翌日起至清償日止，按年息百分之5計算之利息。(二)願供擔保請准宣告假執行。
二、被告則以：
    被告並未向原告借貸任何款項，系爭款項係原告經由魏銘賢
    ，參與被告與其他友人於大陸天津地區之醫療診所(口腔門
    診/牙醫)等事業之投資款項，原告與被告之投資款項均已交
    付天津之合作夥伴，對此魏銘賢均知情。惟因當地法令與執
    業限制等因素，該醫療事業運作不順，且房租、裝潢與人員
    等開銷甚鉅，致投資案受困，至今仍無法回收資金。又被告
    對原告並無詐欺行為，系爭款項乃原告與魏銘賢共同投資被
    告於大陸之醫療診所事業，該等事業目前已因虧損不斷而結
    束營業，關於投資事業之經營細節亦有相關帳冊可佐，是原
    告備位主張依不當得利法律關係請求被告返還系爭款項，亦
    屬無據等語資為抗辯。並聲明：(一)原告之訴駁回。(二)如
    受不利判決，願供擔保請准宣告免予假執行。
三、兩造之不爭執事項：
　　原告於105年6月30日匯款300萬元至被告設於中國信託商業
    銀行中華分行000000000000號帳戶，並有京城銀行匯款委託
    書影本乙紙(見本院卷第21頁)附卷可佐。
四、得心證之理由：
(一)原告依據消費借貸之法律關係請求被告返還300萬元，有無
    理由？
  1.按當事人主張有利於己之事實者，就其事實有舉證之責任。
    但法律別有規定，或依其情形顯失公平者，不在此限，民事
    訴訟法第277 條定有明文。是以民事訴訟如係由原告主張權
    利者，應先由原告負舉證之責，若原告先不能舉證，以證實
    自己主張之事實為真實，則被告就其抗辯事實即令不能舉證
    ，或其所舉證據尚有疵累，亦應駁回原告之請求。次按稱消
    費借貸者，謂當事人一方移轉金錢或其他代替物之所有權於
    他方，而約定他方以種類、品質、數量相同之物返還之契約
    ，民法第474 條第1 項亦有明文。是以消費借貸，因交付金
    錢之原因多端，除有金錢之交付外，尚須本於借貸之意思而
    為交付，方克成立。倘當事人主張與他方有消費借貸關係存
    在者，自應就該借貸意思互相表示合致及借款業已交付之事
    實，均負舉證之責任，其僅證明有金錢之交付，未能證明借
    貸意思表示合致者，仍不能認為有該借貸關係存在（最高法
    院98年度台上字第1045號、81年度台上字第2372號判決意旨
    參照）。準此，原告主張其有交付系爭款項予被告乙節，為
    被告所不爭執，堪信屬實，又原告主張系爭款項為消費借貸
    關係而交付，則為被告所否認，原告即應就此有利於己之事
    實負舉證責任。　
  2.原告主張兩造係基於消費借貸關係，而將系爭款項借予被告
    乙情，並請求證人魏明賢到庭作證，惟魏明賢於本院到庭結
    證稱:被告之前曾經有拿不動產到我們銀行要辦貸款，但我
    們提出的條件被告不滿意，所以請原告幫被告找其他的行庫
    借錢，後來我有問被告，被告說原告有幫他向農會借錢，但
    借款的金額不夠用，所以又有找原告看是否可以幫被告找信
    用貸款或其他的，被告有說還差三百萬左右，被告說這筆錢
    要去大陸開牙醫診所，大概一年就可以拿回來了，後來原告
    有跟我說叫我跟被告要他的帳戶，原告要把錢匯給被告。我
    聽原告說他有匯給被告，但是錢是怎麼來的我不曉得。因為
    他們兩個彼此認識，這筆錢是什麼性質我也不清楚，我沒看
    到借據，也沒有看到什麼投資的憑證，只知道有這件事情。
    隔一陣子原告有請我聯絡被告，要看被告牙醫診所的情形，
    以及那筆款項的狀況，被告一開始是說大陸的執照很難拿，
    後來又說要改好像是醫美診所，到最後就說被告的診所倒閉
    了，被告有說會用關廟診所的收入去跟原告核算。被告是說
    他的合夥人沒有還這筆錢，被倒了，被告說他會用關廟診所
    的收入跟原告清理。這個案子我只是好心找原告幫被告處理
    事情，至於兩造的法律關係到底為何我根本不清楚等語(見
    本院110年8月16日言詞辯論筆錄)，即尚難以上開證人證詞
    認定原告於將系爭款項匯款予被告時，係依借貸意思表示而
    交付，況且原告復未舉證其交付系爭款項予被告時，有何借
    貸合致之證據資料，故無法證明原告於105年6月30日交付系
    爭款項，有與被告達成借貸之合致。值此，原告對於本件借
    貸債務之意思互相合致之事實，未能舉證以實其說，其所為
    主張即難逕認可採，則原告主張基於消費借貸法律關係，請
    求被告返還300萬元，尚屬無據。
(二)原告依據不當得利之法律關係請求被告返還300萬元，有無
    理由？
  1.按因被詐欺或被脅迫而為意思表示者，表意人得撤銷其意思
    表示。民法第92條第1項前段定有明文。本件原告主張被告
    向其訛稱具備我國牙醫師資格、在關廟有診所，在臺執業，
    有清償能力，原告信以為真同意借款予被告，其得撤銷借貸
    之意思表示等情，經被告否認，原告即應先就其主張受詐欺
    之事實負舉證之責。經查，被告不具醫師及其他類醫事人員
    資格乙情，業據衛生福利部以衛部醫字第1100142336號函函
    覆在卷(見本院卷第161頁)，惟證人魏明賢係證述被告有說
    還差三百萬左右，被告說這筆錢要去大陸開牙醫診所，大概
    一年就可以拿回來了等語，被告稱其欲至大陸開設牙醫診所
    與原告主張被告謊稱具備我國牙醫師資格，使原告陷於錯誤
    而誤認被告為我國牙醫師，相信其清償能力而借款予被告乙
    節，顯非同等事實，不能逕自以被告欲至大陸開設牙醫診所
    即認被告對原告訛稱其為我國牙醫師，原告亦未能就兩造有
    借款合意而為舉證，其主張得撤銷借貸意思表示云云，即非
    可採。
  2.按無法律上之原因而受利益，致他人受損害者，應返還其利
    益。雖有法律上之原因，而其後已不存在者，亦同，民法第
    179條定有明文。又不當得利依其類型可區分為「給付型之
    不當得利」與「非給付型不當得利」，前者係基於受損人有
    目的及有意識之給付而發生之不當得利，後者乃由於給付以
    外之行為（受損人、受益人、第三人之行為）或法律規定或
    事件所成立之不當得利。在「給付型之不當得利」應由主張
    不當得利返還請求權人（受損人），就不當得利成立要件中
    之「無法律上之原因」負舉證責任（最高法院109年度台上
    字第464號、109年度台上字第21號判決意旨參照）。本件被
    告固不爭執被告帳戶有受領原告所匯入款項300萬元，然原
    告依不當得利規定請求返還系爭款項，揆諸前揭裁判意旨，
    應由原告就被告受有利益無法律上原因，即欠缺給付目的之
    情事負舉證責任。惟查，交付金錢之原因多端，倘非基於借
    貸，亦可能出於贈與、清償、投資等其他原因，非當然因無
    從舉證為消費借貸款項即可認欠缺給付款項之目的，況原告
    為系爭款項之給付，既係本於其與被告間之合意所為（兩造
    均無主張上開款項之交付與受領有違背原告之本意，亦即系
    爭款項確係原告自主同意給付被告），則在客觀上即為給付
    行為之原因，自非無法律上之原因，蓋系爭款項乃係原告因
    自己行為致原由其掌控之財產發生主體變動，則本於無法律
    上原因而生財產變動消極事實舉證困難之危險，即應歸諸原
    告，由原告就不當得利請求權之成立特別要件即其給付欠缺
    給付目的之事實，負其舉證責任，故原告既然未能就系爭款
    項給付欠缺給付目的一節為舉證，則原告主張依不當得利之
    法律關係，請求被告返還300萬元云云，實乏所據，難予憑
    採。
五、綜上所述，原告既未能舉證證明其與被告間確實對於系爭款
    項存有消費借貸意思表示合致，亦未能證明被告對其為詐欺
    行為，其就系爭款項給付欠缺給付目的，故原告依消費借貸
    及不當得利之法律關係，請求被告返還系爭款項，難認有據
    。從而，原告請求被告給付300萬元，及自起訴狀繕本送達
    翌日起至清償日止，按年息百分之5計算之利息，為無理由
    ，應予駁回。又原告之訴既經駁回，其所為假執行之聲請即
    失所依據，應併予駁回。
六、本件事證已臻明確，兩造其餘攻擊防禦方法及證據，經本院
    斟酌後，認為均不足以影響本判決之結果，爰不一一論述，
    附此敘明。
七、訴訟費用負擔之依據：民事訴訟法第78條。 
中　　華　　民　　國　　111 　年　　1 　　月　　27　　日
                    民事第四庭    法  官　李姝蒓
以上正本係照原本作成。
如對本判決上訴，須於判決送達後20日內向本院提出上訴狀。
如委任律師提起上訴者，應一併繳納上訴審裁判費。
中　　華　　民　　國　　111 　年　　1 　　月　　27　　日
                                  書記官  張鈞雅